【裁判字號】    94,選訴,16
【裁判日期】    950512
【裁判案由】    違反公職人員選舉罷免法
【裁判全文】
臺灣臺中地方法院刑事判決              94年度選訴字第16號
公  訴  人  臺灣臺中地方法院檢察署檢察官
被      告  丁○○
選任辯護人  周春霖律師
            陳沆河律師
被      告  己○○
            戊○○
上二人共同
選任辯護人  周春霖律師
被      告  乙○○
選任辯護人  甲○○律師
            張志隆律師
被      告  壬○○
            辛○○
上  二  人
選任辯護人  庚○○律師
上列被告等因違反公職人員選舉罷免法案件，經檢察官提起公訴
（94年度選偵字第43、65、66、88、98、99號），本院判決如下
：
    主    文
丁○○共同預備對於有投票權之人交付賄賂，而約其投票權為一
定之行使，處有期徒刑貳月，如易科罰金，以參佰元折算壹日，
褫奪公權壹年。扣案附表所示之物沒收。
己○○共同預備對於有投票權之人交付賄賂，而約其投票權為一
定之行使，處有期徒刑貳月，如易科罰金，以參佰元折算壹日，
褫奪公權壹年。扣案附表所示之物沒收。
戊○○共同預備對於有投票權之人交付賄賂，而約其投票權為一
定之行使，處有期徒刑貳月，如易科罰金，以參佰元折算壹日，
褫奪公權壹年。扣案附表所示之物沒收。
乙○○共同預備對於有投票權之人交付賄賂，而約其投票權為一
定之行使，累犯，處有期徒刑肆月，如易科罰金，以參佰元折算
壹日，褫奪公權貳年。扣案附表所示之物沒收。
壬○○共同預備對於有投票權之人交付賄賂，而約其投票權為一
定之行使，處有期徒刑陸月，如易科罰金，以參佰元折算壹日，
褫奪公權參年。扣案附表所示之物沒收。
辛○○共同預備對於有投票權之人交付賄賂，而約其投票權為一
定之行使，處有期徒刑參月，如易科罰金，以參佰元折算壹日，
褫奪公權貳年。扣案附表所示之物沒收。
    事    實
一、乙○○前於民國九十年間因洩密罪，經本院於九十一年十二
    月二十四日判處有期徒刑二月確定，於九十二年二月二十五
    日易科罰金執行完畢。壬○○原為臺中縣議會議員，為臺中
    縣第十五屆清水鎮長鎮選舉之候選人（業已當選；選舉期間
    九十四年九月一日起至十二月三十一日），丁○○為前臺中
    縣清水鎮鎮民代表、前臺中縣議員，乙○○為丁○○至交，
    並擔任臺中縣清水鎮鎮民代表會主席，戊○○為丁○○之外
    甥，並為臺中縣清水鎮鎮民代表，辛○○係臺中縣清水鎮中
    社里里長。壬○○為尋求地方人士支持勝選，尋求丁○○奧
    援，緣丁○○與壬○○之父顏奇男原係舊識，且認為壬○○
    擔任清水鎮鎮民代表及臺中縣議會議員期間形象清新，復厭
    倦地方派系派每逢選舉鬥爭之現象，對壬○○擔任鎮長之施
    政願景寄望頗深，遂允諾支持壬○○。另壬○○並敦請退休
    教師己○○擔任競選總幹事，己○○負責安排競選參訪行程
    並為壬○○輔選。壬○○為求勝選，於九十四年十一月二十
    四日晚間前往臺中縣清水鎮○○路四六號之八丁○○住處，
    對丁○○表示：「我準備要買票」等語，並於翌日即同年月
    二十五日上午十時許，先以電話通知丁○○表示款項即將送
    至丁○○住處，復於同日上午十一時許，由一姓名年籍不詳
    之成年男子，將裝有新臺幣（下同）三百五十萬九千元款項
    及預計行賄之各里本屆選舉選民票數清單一份之黑色提袋一
    個，以自用小客車載送至丁○○住處交付予丁○○，並囑咐
    丁○○：「這是壬○○要我拿過來的，這一部份請你幫忙處
    理。」等語，丁○○於收受該筆由壬○○所提供供作賄選之
    金錢後，即將該筆賄款放置於其住處二樓客廳。並依壬○○
    請其幫忙發放賄款進行賄選之請求，於當日即同年月二十五
    日晚上八時許，先以電話聯絡己○○、乙○○及戊○○等人
    前往丁○○上開住處，等渠等四人形成與壬○○共同基於行
    賄臺中縣清水鎮鎮長選舉選舉權人之犯意聯絡，即分擔各自
    賄選之行為之遂行，共同商討進行賄選之相關事宜，渠等依
    上開壬○○所負責提供、與賄款一同送至丁○○住處之選民
    票數清單之記載，而擬定以每票三百元之對價，交付本屆選
    舉清水鎮選民，而與選民約定將票投給壬○○之投票權之一
    定行使；並為酬庸負責發放賄賂之里長，又計畫以數萬元不
    等之「顧箱費」、「建設費」之金錢交付為其發放賄款之里
    長或樁腳；另以每賄買一票，該發放賄款之人或樁腳即可獲
    得三十元「走路工」之費用，充作酬勞；發放賄款里別部分
    ，依己○○、戊○○等人對該鎮各里行政區域熟悉程度，由
    己○○負責發放與臺中縣清水鎮楊厝里、國姓里、海風里及
    裕嘉里四里選民；戊○○負責發放與同鎮中社里、榔里二
    里選民，並由己○○自丁○○二樓客廳取出由壬○○所提供
    之賄選金錢置於一樓客廳，乙○○與丁○○二人負責將選民
    清單之內容，依「楊厝」、「國姓」、「海風」、「裕嘉」
    、「中社」、「榔」等里里別，將里名、每票行賄金額三
    百三十元（記載「330」，其中三百元為每票賄選金額，尾
    數三十元即上述樁腳每發放一票可得之三十元酬勞）、行賄
    人數、每位里長可得之上開酬勞金額及加總金額等內容，轉
    載於粉紅色紙條，以便裝訂於賄款包裝紙袋上，以便己○○
    等人依里別、人數、樁腳酬庸發放賄款。戊○○及己○○各
    自取得裝訂有上開粉紅色紙條之賄款紙袋後，即各自置於手
    提袋內提取離開丁○○住處，己○○、戊○○駕駛自小客車
    離去，乙○○由其司機丙○○搭載離去。其中己○○取得分
    別裝有預備在臺中縣清水鎮楊厝里賄選款項三十二萬九千元
    、預備在裕嘉里賄選款項四十萬元、預備在海風里賄選款項
    三十八萬三千元及預備在國姓里賄選款項六十四萬一千元之
    紙袋後，因時值深夜，未及行賄，而將上開賄款置於其臺中
    縣清水鎮○○路四四六號之二住處外，其所使用之車牌號碼
    五Ｒ─七七六三號自用小客車後座黑色手提袋內。戊○○並
    於同日即九十四年十一月二十五日晚上十時許，以電話通知
    清水鎮中社里里長辛○○，前來臺中縣清水鎮○○路九七之
    二二六號戊○○住處，待辛○○到達後，戊○○遂在其住處
    ，由裝訂有記載「中社」及「330」等文字紙條之賄款袋內
    ，取出二十九萬八千元之賄賂交給辛○○，辛○○由戊○○
    提示上開載有「中社」及票數、金額之記載之紙條內容之情
    形下，且對戊○○及戊○○之舅丁○○均為壬○○助選早有
    知悉之情況下，已明知該筆款項係預備發放交付與臺中縣清
    水鎮中社里里民中具有投票權之人以約其投票候選人壬○○
    之賄賂，竟仍與戊○○基於共同之犯意聯絡，而收取上開款
    項並攜回臺中縣清水鎮中社里三號里辦公室，將原先綑綁於
    紙鈔上之紙條撕去後，將該收受之二十九萬八千元賄款以橡
    皮筋綑綁，放置在里辦公室廚房冰箱後礦泉水紙箱內預備向
    臺中縣清水鎮中社里之投票權人行賂，再返回其臺中縣清水
    鎮○○路五一號住處繼續睡覺。嗣戊○○則將分別原裝有現
    金三十萬紙袋（已拆封，並已取出一部份賄賂交與辛○○，
    其上原所裝訂、載有「中社」、「300」等文字之粉紅色紙
    條，則經戊○○撕下丟棄於垃圾桶內滅失，未扣案）、裝有
    現金一百十五萬八千元之紙袋（其上裝訂有記載「榔、30
    55X330、0000000、150000、0000000」文字粉紅色紙條）各
    一個，放置於住處三樓房間浴室旁臉盆內，並以女用內衣覆
    蓋。
二、嗣經臺灣臺中地方院檢察署檢察官指揮法務部臺中縣調查站
    調查員及臺中縣警察局於清水分局員警於九十四年十一月二
    十五日晚間十一時四十五分許起至同年月二十六日凌晨零時
    三十五分許，在己○○上開住處搜索查獲上開裝有賄款三十
    二萬九千元（楊厝里）、四十萬（裕嘉里）、三十八萬三千
    元（海風里）及六十四萬一千元（國姓里）之紙袋四袋及黑
    色手提袋一個；另於九十四年十一月二十六日凌晨二時十六
    分許起至同日凌晨三時五分許在戊○○上開住處搜索後查獲
    ，並扣得現金三十萬及紙袋（已拆封，並已取出一部份賄賂
    交與辛○○，其上原所裝訂、載有「中社」、「300」等文
    字之粉紅色紙條，則經戊○○撕下丟棄於垃圾桶內滅失，未
    經查扣）、裝有現金一百十五萬八千元之紙袋（其上裝訂有
    記載「榔、3055X330、0000000、150000、0000000」文字
    粉紅色紙條）各一個。並經己○○、戊○○之自白而查悉共
    犯丁○○、乙○○，另就戊○○之自白而查獲辛○○，復經
    丁○○、己○○、戊○○自白查獲候選人壬○○，而辛○○
    於九十四年十二月六日檢察官偵訊時主動將自戊○○處取得
    之賄款二十九萬八千元（含綁附之橡皮筋一條）交付檢察官
    扣案。
三、案經臺灣臺中地方法院檢察署檢察官指揮法務部調查局臺中
    縣調查站及臺中縣警察局清水分局查獲，並由臺中縣警察局
    清水分局報告及檢察官簽分偵查起訴。
    理    由
一、被告丁○○、己○○、戊○○部分：訊據被告丁○○、己○○、戊○○就第十五屆臺中縣清水鎮長選舉為被告壬○○預
    備對於清水鎮有投票權之人交付賄賂，欲約其投票與被告壬○○，僅被告戊○○就部分款項交付與臺中縣清水鎮中社里
    里長即被告辛○○，惟款項並未發放交付與各該投票權人，
    即遭查獲之事實坦承不諱，核與證人即被告辛○○、戊○○
    （有關被告丁○○、己○○部分）於本院審理中證述情節大
    致相符，且調查人員及員警於九十四年十一月二十五日晚間
    十一時四十五分許起至同年月二十六日凌晨零時三十五分許
    在被告己○○住處搜索查獲賄款四包分別為三十二萬九千元
    、四十萬、三十八萬三千元及六十四萬一千元共計一百七十
    五萬三千元；及於九十四年十一月二十六日凌晨二時十六分
    許起至同日凌晨三時五分許在被告戊○○住處查獲並扣得現
    金三十萬、一百十五萬八千元，及被告辛○○於偵查中交出
    之現金二十九萬八千元扣案可證，復有包裝賄款之紙袋六個
    ，及載有行賄票數、金額之粉紅色紙條五張扣案可證，另有
    查獲現場繪製圖三張、賄款照片及查獲現場照片、搜索現場
    錄影翻拍照片附卷可稽，被告丁○○、己○○、戊○○等三
    人自白與事實相符，應堪採信。
二、被告乙○○部分：訊據被告乙○○固坦承於九十四年十一月
    二十五日晚間應被告丁○○電話邀約前往臺中縣清水鎮○○
    路四六號之八丁○○住處之事實，惟矢口否認有何參與共同
    對於有投票權之人交付賄賂，而約其投票權為一定之行使之
    犯行，辯稱：當天被告丁○○要其輔選被告壬○○，協助發
    放競選文宣，但因為其與被告壬○○不同派系，所以沒有答
    應，其在被告丁○○家參加聚會時，沒有聽到有人提及要為
    被告壬○○買票賄選，也沒有聽到被告丁○○表示要發走路
    工給選民，且其係是幫案外人張清堂輔選，沒有幫被告壬○○輔選，當時其和被告丁○○在一樓客廳泡茶，被告己○○
    及戊○○也在客廳，被告己○○拿一個單子，其要看被告丁○○就把它搶走，後來其就跟向被告丁○○表示要離開了，
    被告丁○○就交付一些被告壬○○的宣傳品筆記本，其不知
    道渠等要賄選買票的事情，當天只是去泡茶聊天云云。惟查
    ：
  (一)證人丁○○於警詢時陳稱：「楊厝」、「裕嘉」、「海風」
    、「國姓」及一些阿拉伯數字等文字是清水鎮民代表主席即
    被告乙○○要其寫的，被告乙○○手裡拿了一張便條紙，依
    據那張便條紙念，他怎麼念我就怎麼寫，其寫了大約十張左
    右，「楊厝」、「裕嘉」、「海風」、「國姓」是清水鎮的
    里名等語（見臺中縣警察局清水分局警卷，第九頁），於偵
    查中證稱：牛皮紙袋上「裕嘉、楊厝、海風、國姓」是其寫
    的（見九十四年選偵字第四三號案卷，第十九頁）；當天被
    告乙○○有拿一張條子，叫其分別寫里的名稱及數字等語（
    見九十四年度選偵字第四三號案卷，第一一二頁）；被告壬○○親口告訴其，要借用其住處，請樁腳來領取後發放，其
    就以電話約戊○○、己○○、乙○○等三人在九十四年十一
    月二十五日晚上來其住處等語（見九十四年度選偵字第四三
    號案卷，第一三０頁）；被告乙○○拿一張分配表影印紙唸
    給其聽，要其在粉紅色的紙上寫出里名，以及分配票數金額
    ，確實有寫到別里里名，但是寫何里已不記得，其寫完粉紅
    色的紙，分別交給被告乙○○、戊○○、己○○之後，渠等
    就各自拿取牛皮紙袋將粉紅色單子裝在上面，並裝載手提袋
    內就提著離開了等語，均明確證稱被告乙○○確有參與其事
    。證人丁○○雖於本院審理中證稱：被告乙○○與其準備買
    票的事情沒有關聯，其和被告乙○○是好朋友，當天要請乙○○要再幫忙壬○○，但被告乙○○說其在案外人張清堂那
    邊做總幹事，沒有辦法繼續關心壬○○的事情云云（見本院
    卷(二)，第一０九頁），復證稱：其在在填寫粉紅色紙條時，
    並未要求被告乙○○將原來便條紙內容唸給其聽，被告乙○○坐在那邊，被告己○○拿過來，其就直接拿來自己抄寫，
    被告乙○○沒有拿過該便條紙云云（見本院卷(二)，第一一五
    頁至第一一六頁），復稱：其於警詢時表示其根據被告乙○○唸再寫粉紅色紙條，這句話是其在地檢署拘禁二十六天，
    心裡覺得最不安的一句話，在最後一次偵查庭其有向檢察官
    更正，其從來沒有犯案過，當時在警局情緒非常混亂，一下
    子三、五個人訊問，千頭萬緒，其順口講了這句不實在的話
    ，最後其有要求檢察官更正云云（見本院卷(二)，第一０八頁
    ），惟證人即被告丁○○於偵查中結證稱：絕對沒有要誣陷
    被告乙○○，其與乙○○感情很好等語（見九十四年選偵字
    第四三號案卷，第二四三頁），且就證人丁○○所稱於偵查
    中向檢察官更正前供述一事，係於偵查中陳稱：事實應該是
    被告乙○○本來要唸清單給其寫粉紅色紙條，但是其向被告
    乙○○說拿來其抄就好，其就自被告乙○○手中拿清單過來
    自己抄寫云云（見九十四年度選偵字第四三號案卷，第二八
    二頁），亦與證人丁○○於審理證稱被告乙○○完全不知情
    一節不侔。以證人丁○○再三陳明其與被告乙○○係友人、
    情感甚佳，猶迭於警、偵訊中證稱被告乙○○確有參與，且
    於偵查中復有具結作證，就由被告乙○○持便條紙唸、由證
    人丁○○書寫有關各里賄款相關事宜之字條等細節陳述甚明
    ，當無誣攀被告乙○○之理，而其嗣翻異稱被告乙○○不知
    情云云，顯係迴護不實之證述。
  (二)又證人即被告己○○於審理中證稱：其有看到證人丁○○填
    寫粉紅色紙條，填寫紙條時，並沒有由被告乙○○唸，因為
    其與證人丁○○在樓上，沒有看到被告乙○○，被告乙○○
    離開時，有拿一個黑色的袋子云云（見本院卷(二)，第一二０
    頁至第一二一頁）；在樓上有拿到一張便條紙，下樓就沒有
    了，便條紙上記載里名、票數、每一里分配金額，其有算好
    錢分裝在袋子裡面，被告丁○○依照各里在抄在粉紅色紙條
    ，貼在牛皮紙袋上，是在二樓做的，證人丁○○用膠水貼在
    牛皮紙袋上面，貼好就下樓，其繼續在樓上分裝錢，下樓時
    才發現被告乙○○在一樓，證人丁○○是在樓上寫好才下樓
    的，確實是在二樓，被告丁○○有給其一張便條紙，各里的
    粉紅色紙條在哪裡寫其現在想不起來，證人丁○○有拿紙條
    寫，寫好才交給其包裝，至於是在一樓或是二樓我已經不清
    楚了云云（見本院卷(二)，第一二七頁）；其交便條紙給證人
    丁○○的時候，被告乙○○不在現場，在這個過程並沒有看
    到被告乙○○；其下樓把錢放在會議桌上，下樓的時候沒有
    看到被告乙○○，被告乙○○看到其下樓的時候，就馬上起
    身說要走了云云（見本院卷(二)，第一二七頁），雖亦證稱證
    人丁○○書立記載金額、里名之紙條時並非由被告乙○○持
    便條紙唸以供抄寫云云，惟其所證稱被告丁○○在樓上書立
    粉紅色紙條云云，核與證人丁○○說是在泡茶的茶几上寫粉
    紅色紙條一節不侔。又證人即被告吳戊○○於本院審理中證
    稱：其到證人丁○○家時，證人丁○○、己○○、被告乙○○都在一樓泡茶，其進入屋內就站在會議室，渠等三人繼續
    泡茶，其到現場就知道要拿賄款，其拿牛皮紙袋的時候，被
    告乙○○先走，只有打招呼云云（見本院卷(二)，第一三一頁
    至第一三二頁）；其不知道證人丁○○有無將賄款拿給被告
    乙○○，其沒有看到云云（見本院卷(二)，第一三四頁）；其
    即證稱被告乙○○確係在場與證人丁○○、己○○泡茶一節
    ，與證人己○○證稱僅係在下樓時才看到被告乙○○，且乙○○旋即起身離去一節亦不相符，證人己○○證稱被告乙○○並未唸內容以供證人丁○○書寫一節，亦不足採。
  (三)證人即乙○○之司機即其堂弟丙○○於審理中證稱：其到證
    人丁○○家後，沒有陪同被告乙○○進去，其在車上等候約
    等三、四十分鐘，後來被告乙○○出來，其不清楚被告乙○○有無帶其他物品進入證人丁○○家，其也沒有看到被告乙○○離開丁○○家後，帶什麼東西上車；被告乙○○上車後
    ，只有說要去拜票，去哪裡拜票不知道，跑很多地方，什麼
    地方忘記了，應該是有先回服務處，詳細情形忘記了，當時
    選舉期間非常忙，回服務處後，其在車上等，當時下班回家
    ，到服務處被告乙○○下車，要其下班，其就回家，車子就
    交給被告乙○○自己開等語（見本院卷(二)，第一三七頁）。
    而被告自承其係案外人張清堂之競選總幹事一節，核與證人
    丙○○證述情節相符，而證人丙○○亦證稱當天係選舉期間
    拜票很忙，當天拜票十幾個地點，每個地點停留分鐘或幾十
    分鐘等語，顯見被告乙○○前往證人丁○○家中當日為拜票
    競選甚為繁忙，而其於當日晚間無端前往被告丁○○住處僅
    係泡茶，殊與常情有違。且被告乙○○在證人丁○○住處之
    時，更係證人丁○○、己○○、戊○○在分裝賄款、書立各
    里里名及金額於粉紅色紙條並附貼於裝有賄款紙袋外並拿取
    預備行賄之際，揆諸證人丁○○前係擔任縣議員，證人戊○○係現任鎮民代表，均有擔任民意代表之資歷，而證人己○○更係被告壬○○之競選總幹事，渠等均對政治事務有一定
    之知識，且賄選係犯罪行為，迭經政府大力宣導禁絕，童昏
    知之，在此分裝發派鉅額賄款之際，行為人惟恐事跡敗露，
    必求隱匿犯行，衡情當不欲他人知悉，倘被告乙○○確未參
    與其事，證人丁○○豈有電請被告乙○○在競選拜票活動繁
    忙之際，刻意前來分裝發派賄款現場之理。
  (四)固以證人丁○○、己○○、戊○○於警偵訊時證稱被告乙○○確有拿取款項離去，另證人丙○○證稱被告乙○○係空手
    進入證人丁○○家中一節，而被告乙○○供稱其有持一袋子
    自證人丁○○住處離住去等情，然被告乙○○堅詞否認有何
    拿取賄款離去之行為，而起訴書所載被告乙○○順利按里發
    放賄款予不詳里長云云，除卷內所謂選舉查察情資及匿名檢
    舉信外，並無積極證據可佐，就被告乙○○取得若干款項、
    發放交付賄款與何投票權人均付之闕如，自無實據可證被告
    乙○○確有自證人丁○○處取得賄款交付他人。惟被告乙○○既已依字據頌唸里名、金額等賄選資料供證人丁○○抄寫
    寫以附貼於裝盛賄款紙袋，以供按圖索驥行賄，顯見被告乙○○確有參與證人丁○○、己○○、戊○○分裝賄款預備交
    付賄賂之行為，應無疑義。此外，另有前述在證人己○○住
    處搜索查獲賄款四包分別為三十二萬九千元、四十萬、三十
    八萬三千元及六十四萬一千元共計一百七十五萬三千元；及
    證人戊○○住處查獲現金三十萬、一百十五萬八千元及被告
    辛○○於偵查中交出之現金二十九萬八千元扣案可證，復有
    包裝賄款之紙袋六個，及載有行賄票數、金額之粉紅色紙條
    五張扣案可證，另有查獲現場繪製圖三張、賄款照片及查獲
    現場照片、搜索現場錄影翻拍照片附卷可憑。是以被告乙○○辯以並未參與、並不知情云云，不足採信，其犯行亦屬明
    確。
三、被告壬○○部分：訊據被告壬○○矢口否認有何參與本件預
    備交付賄賂之犯行，辯稱：其擔任過十二年的民意代表，一
    向清白參選絕不買票，其並未拿賄款給證人己○○、丁○○
    、戊○○、乙○○等人九十四年十一月二十四日晚上，距離
    投票約一個禮拜時間，其家家戶戶拜票，並沒有打電話或親
    自到證人丁○○家中談買票的事情，因為其都在競選總部內
    ，翌日早上因為白天隨整個競選團隊拜票，所以電話都沒有
    接，十二點回來吃飯，休息到二點又出門拜票，並沒有打電
    話給證人丁○○說要送錢過去，也沒有叫一名男子送錢過去
    ，至於證人己○○是掛名的競選總幹事，證人己○○身體不
    好也很少去服務處，渠等反對買票，對本屆選舉有勝選把握
    ，之前其有請證人丁○○支持，證人丁○○當過議員，地方
    上有人脈，證人丁○○先前有提到以文宣攻擊對方，這波文
    宣做好以後，競選團隊反對這個文宣攻擊對方，除此之外就
    沒有其他的事，買票的事，其完全不知道，而且其忙著拜票
    ，沒有去證人丁○○住處；而證人乙○○發動二十七個里長
    及十個鎮民代表幫其輔選，有時候有幾個里長不方便陪同拜
    票就自己去拜票，這次選舉不是單一選舉，是三合一選舉，
    所有幫助其選舉的人，是義務的，其沒有辦法約束渠等只有
    幫忙其一人云云。經查：
  (一)被告壬○○告知證人丁○○將意欲賄選買票，並確有一名男
    子攜款前來交付與被告丁○○，被告丁○○亦依此聯絡被告
    己○○、戊○○等人前往其住處拿取賄款以便發放一節，業
    據證人丁○○迭於警詢時、偵查中及本院審理中證述明確。
    證人丁○○於偵查中證稱：被告壬○○於九十四年十一月二
    十四日晚上或同月二十五日早上撥打其行動電話00000
    00000或家用電話00000000號，在電話中他說
    要派人拿東西，派來的人不知道姓名，那個人拿一個黑色袋
    子，裡面裝錢，至於多少錢，當時還不知道，其只知道是錢
    而已，平常就有商量在選前買票了，詳細的計劃其沒有參與
    。但是經過被告壬○○親口告知，要借用其的住處，請樁腳
    來領取後發放，其就以電話約證人戊○○、己○○、乙○○
    三人在九十四年十一月二十五日晚上來其住處（見九十四年
    度選偵字第四三號案卷，第一三０頁）；其不記得被告壬○○的行動電話多少，但確定是於九十四年十一月二十四日晚
    上或十一月二十五日早上親自打電話親口說的等語（見九十
    四年度選偵字第四三號案卷，第一三一頁）；九十四年十一
    月二十四日晚上壬○○親口打電話向其表示：「我考慮要買
    票」。在同年十一月二十五日上午十點，壬○○派人來之前
    ，又有打了一通電話給其，電話中說：「我等一下要叫人拿
    東西過去」。拿錢來的那個姓名不詳之男子說：「這是壬○○叫我拿來的」等語（見九十四年度選偵字第四三號案卷，
    第二一四頁）；復證稱：被告壬○○在九十四年十一月二十
    四日晚上到其住處表示：「我準備要買票了」（見九十四年
    度選偵字第四三號案卷，第二四二頁）；九十四年十一月二
    十四日晚上，被告壬○○專程來向其表示準備買票的事。被
    告壬○○來其住處只有五分鐘，就離開了，九十四年十一月
    二十五日，打電話來表示：錢要送來了等語（見九十四年度
    選偵字第四三號案卷，第二四二頁）。復於審理中結證稱：
    其在被告壬○○競選總部沒有列名，壬○○請我幫他關心他
    的選舉，其幫忙促成清水鎮紅、黑兩派政治勢力支持被告壬○○（見本院卷(二)，第二五頁）；被告乙○○有辦理黨部初
    選登記，後來證人乙○○有實際幫被告壬○○助選，沒有擔
    任什麼工作，只是實質上幫忙，係發動二十七個里的里長及
    十位鎮民代表偕同被告壬○○一家一戶拜訪等語（見本院卷
    (二)，第二七頁）；被告壬○○是二十四日深夜後到其住處，
    表示準備要買票，還有提到關於選舉的狀況；九十四年十一
    月二十五日早上，被告壬○○打電話給其，已不記得是打家
    中電話，還是行動電話，表示東西馬上叫人拿過去，之後確
    實有一人拿東西到其住處，向其表示：「這是顏議員要我拿
    過來的，這部分請你幫忙處理一下」等語（見本院卷(二)，第
    三十至三二頁）；錢交給其時並沒有打開，後來有看到，但
    金額沒有清點，以其認知是被告壬○○那邊送過來的，因為
    被告壬○○於二十四日晚上已經有跟其談過，所以其認為是
    被告壬○○等語（見本院卷(二)，第三六頁）。其就被告壬○○如何與之聯絡、如何表示意欲買票，嗣後果有一名男子攜
    款前來等情證述甚詳。而證人丁○○與案外人即被告壬○○
    之父顏奇南為舊識，二人頗有交情一節，業據證人丁○○證
    述明確，復為被告壬○○所是認，且證人丁○○復證稱：其
    之所以支持被告壬○○，除與其父之交情外，原本就是看在
    被告壬○○在政壇多年，並未傳出操守問題，基於該動機而
    出面相挺，並為其解決「紅、黑」派系問題，復組成競選決
    策小組全力為被告壬○○輔選等語。又證人乙○○於審理中
    證稱：其有去過被告壬○○競選總部，但有無擔任正職務並
    不清楚，證人丁○○有叫其不要參選，要其輔選被告壬○○
    ，其本人並未參選沒有其他因素，就只是證人丁○○要其不
    要選，其原想參選，但因證人丁○○表示選被告壬○○會比
    較圓滿，若其參選的話派系會比較競爭，其是紅派，被告壬○○是黑派，其有拜託里長及代表支持被告壬○○等語（（
    見本院卷(二)，第五十八頁）。而證人戊○○於偵查中證稱：
    其是聽證人丁○○自己說才知道證人丁○○要幫被告壬○○
    買票（見九十四年度選偵字第四三號卷，第二八頁）；其不
    知道是誰決定要買票，只有證人丁○○說要買票，不知道壬○○是否知道此事等語（見九十四年度選偵字第四三號卷，
    第二九頁）。復於審理中證稱：九十四年十一月二十五日在
    場的有其與證人丁○○、己○○、被告乙○○，三合一選舉
    共同支持同一候選人就只有被告壬○○等語（見本院卷(二)，
    第五二頁），衡諸證人丁○○、己○○、戊○○、乙○○就
    本屆鎮長選舉共同支持對象僅有被告壬○○，而被告己○○
    更係被告壬○○之競選總幹事，渠等起意向投票權人行賄，
    自係為被告壬○○所為。另證人己○○於偵查中證稱：當天
    晚上七點多被告丁○○打電話給其，其就去了，到時才知道
    是被告壬○○要買票，被告丁○○有交代這一筆賄款是要買
    票的，這一筆錢確實是要幫被告壬○○買票等語（見九十四
    年度選偵字第四三號卷，第二一三頁）；其承認其被查獲的
    是賄款，但是那是預備要買票的錢等語（見九十四年度選偵
    字第四三號卷，第二七四頁）；復於審理中證稱：證人丁○○沒有向其說明現金來源，其匆匆忙忙接到證人丁○○電話
    ，到達時就將錢分裝，分裝好後就將其負責的三、四個里部
    分拿走，證人丁○○沒有告知，但是大家都心照不宣，依照
    慣例都是如此，後來其想一想錢這麼少，買票也不夠，是不
    是要做工作費用，當時檢察官與調查人員那麼多，而當時一
    包一包的錢，才想是不是買票（見本院卷(二)，第四二頁）；
    因為是千元鈔，所以才覺得好像不是買票錢，其想這是工作
    費，如插旗子，分文宣、拜訪工讀生薪資、面紙云云（見本
    卷(二)，第四五頁），其於為被告壬○○作證時翻異稱其以為
    係工作費，於檢調查獲時才懷疑為是不是買票云云，其證稱
    到場分裝款項未有任何討論並認為是工作費云云，非惟與偵
    查中結證不符，且收取大筆現款不知用途，更與常情有違，
    其證述係不實。
  (二)此外，另有前述在證人己○○住處搜索查獲賄款四包分別為
    三十二萬九千元、四十萬、三十八萬三千元及六十四萬一千
    元，共計一百七十五萬三千元；及證人戊○○住處查獲現金
    三十萬、一百十五萬八千元及被告辛○○於偵查中交出之現
    金二十九萬八千元扣案可證，復有包裝賄款之紙袋六個，及
    載有行賄票數、金額之粉紅色紙條五張扣案可證，另有查獲
    現場繪製圖三張、賄款照片及查獲現場照片、搜索現場錄影
    翻拍照片附卷可憑。上開扣案紙袋其中五個確有記載里名、
    金額之粉紅色紙條，更與賄選時依記載發放款項之情形一致
    。被告壬○○雖辯以其於九十四年十一月二十四日、二十五
    日並未以電話與證人丁○○聯絡云云，且經本院調閱證人丁○○持用之行動電話0000000000號及市內電話０
    四─00000000號，與被告壬○○持用之00000
    00000號行動電話雙向通聯紀錄，於九十四年十一月二
    十四日、二十五日間雖無被告壬○○、證人丁○○二人上開
    門號之通話紀錄，有中華電信股份有限公司中區電信分公司
    九十五年二月七日中行帳字第０九五０００００八六號函附
    之通紀錄查詢系統查詢結果可憑，惟證人丁○○就被告壬○○就以何門號電話與其聯絡已不復記憶，業據證人丁○○陳
    明在卷，尚不足以特定持用電話並無雙向通聯紀錄，即認被
    告壬○○確未與證人丁○○聯絡之事實。證人丁○○與被告
    壬○○父親已係舊識，更係支持被告壬○○競選本屆臺中縣
    清水鎮長選舉，且證人丁○○、己○○、戊○○、乙○○均
    以被告壬○○為支持對象，而被告己○○更係被告壬○○之
    競選幹事，與被告壬○○並無仇隙，而證人有丁○○原係擔
    任縣議員等民意代表，選舉期間猶能支持定對象，且能勸退
    證人乙○○參選長，已如前述，顯見就地方政治事務有一定
    參與及影響力，當無任意誣攀且其所支持候選人之動機。
  (三)綜上，本院認被告壬○○否認參與本件賄選之犯行，應係卸
    責之詞，不足採信。就其參與本件犯行事證明確。
四、被告辛○○部分：訊據被告辛○○固坦承有自證人戊○○取
    得現金之事實，惟矢口否認有何參與本件賄選之情事，其於
    偵查中辯稱：其先前曾請證人戊○○為其勸募款項，資助臺
    中縣竹籬笆文化協進會之成立及運作，於九十四年十一月二
    十五日晚上，依應證人戊○○之邀，前至戊○○住處，拿取
    證人戊○○交付之金錢時，證人戊○○並未告知該筆款項來
    源，其以為該筆款項是戊○○要贊助上開文化協進會之款項
    ，並不知該筆款項為證人戊○○為被告壬○○賄選之賄款云
    云。復本院審理中辯稱：九十四年十一月二十五日晚上其已
    經就寢，接獲證人戊○○來電，要其過去，其表示已經睡覺
    了，但證人戊○○再三要求其過去，所以其至證人戊○○住
    處，證人戊○○確實交付三疊的錢，調查中其主動承認有這
    筆錢，當時證人戊○○沒有說這筆錢要做什麼用，至於粉紅
    色紙條及牛皮紙袋根本沒有看到，錢並沒有包裝，臺中縣清
    水鎮中社里是眷村，從來不買票，當時拿錢時其還推辭，但
    證人戊○○說要其先拿回去等候通知，證人戊○○有說要買
    票，但其有表示眷村從不買票，因此推辭，證人戊○○就要
    其先拿回去說之後再聯絡，所以就拿了錢回去，也沒有說要
    投票給誰，其也不知道證人戊○○是要替何人買票云云。經
    查：
  (一)被告辛○○坦承其確有自證人戊○○處取得二十九萬八千元
    之事實，並有被告主動提出之二十九萬八千元（以橡皮筋綑
    綁）扣案可證。證人戊○○固於偵查中陳稱對被告辛○○曾
    請其幫忙籌措該文化協進會運作資金云云，惟證人戊○○於
    偵查中證稱：其有先給一張載有「中社」、「票數」、「金
    額」之粉紅色紙條交給被告辛○○看過，才自紙袋內拿出三
    綑以銀行紙帶綑紮之金額不詳之千元紙鈔，交給被告辛○○
    等語，復於本院審理中證稱：其有打電話請被告辛○○過來
    拿錢，是在路上打得電話，其有告訴被告辛○○錢的用途是
    準備要買票，是中社里的，是幫被告壬○○買票，中社里分
    兩區，里長負責眷區，其當時就有跟被告辛○○講，這是上
    面交代的，中社里的錢要準備幫被告壬○○買票，中社里有
    兩區要分開，由被告辛○○負責眷區，被告辛○○是有表示
    眷區不買票，但上面交待，還是把錢給被告辛○○，上面是
    指被告丁○○、己○○，其知悉被告辛○○有成立竹籬笆文
    教基金會，但錢是沒有交給竹籬笆文化協進會的意思，中社
    里有一千多票，除以一半約七百多票，一票三百元，加上三
    十元，還有顧票桶五萬元，這筆錢與竹籬笆文化協進會沒有
    關係等語。證人戊○○就此筆項係交由被告辛○○負責處理
    臺中清水鎮中社里眷區賄選事宜證述甚詳。被告辛○○、證
    人戊○○於偵查中雖均曾陳稱該筆款項係供被告辛○○設立
    之竹籬笆文教基金會捐款之用云云，惟又以被告辛○○將上
    開之款項，放置在辦公室冰箱後紙箱內，顯與一般收取正當
    大筆金額款項後妥為保管之情形有間，且被告辛○○自承證
    人戊○○電話聯絡時業已睡覺，竟在就寢後深夜連繫前往取
    款，且交付高達二十九萬八千元高額現款，亦未以轉帳方式
    為之，均與常情有違。且臺中縣竹籬笆文化協進會九十四年
    十一月二十八日成立大會暨第一屆第一次會員大會會員手冊
    中，亦無此項二十九萬八千元捐款收入之記載，足見被告辛○○辯以該筆款項係竹籬笆文化協進會捐款云云，顯與事實
    不符。
  (二)又公訴人認被告辛○○係具有臺中縣清水鎮第十五屆鎮長選
    舉投票權之中社里里長辛○○，而以該二十九萬八千元賄款
    為對價，賄賂被告辛○○，要求被告辛○○本人將票投予候
    選人壬○○之一定投票權之行使，而以被告辛○○係本件行
    賄之對象云云，惟按賄賂罪係必要共犯之對向犯，為二個或
    二個以上之行為者，彼此相互對立之意思合致成立犯罪。本
    件被告辛○○雖係臺中縣清水鎮中社里里長，且係投票權人
    ，雖自證人戊○○處取得二十九萬八千元之賄款，惟以高達
    二十九萬八千元之代價約定被告辛○○一人為鎮長選舉投票
    權行使，其一票賄選金額甚高，顯與常情有悖，況本件就賄
    選紙袋附貼紙條記載係每票三百元，而證人戊○○亦證稱有
    將載有「中社」、「票數」、「金額」之粉紅色紙條交給被
    告辛○○看過等語，就行為人主觀之意思顯非以被告辛○○
    為受賄之對象，而係居於椿腳之地位，以其地緣等一定關係
    從事對臺中縣清水鎮中社里眷區部分投票權人進行買票賄選
    之犯行。而本件尚無實據可證有何投票權人業已收受交付之
    賄賂，是本院認被告辛○○應係本件預備賄選之共同而非對
    向犯。
五、綜上，本件被告丁○○、己○○、戊○○、乙○○、壬○○
    、辛○○等人就本件臺中縣第十五屆清水鎮長選舉意欲對於
    有投票權之人交付賄賂，而約其投票權為一定之行使，其中
    被告乙○○部分雖有參與其事，惟並無積極證據可證其自被
    告丁○○住處取得若干賄款並向何人交付賄賂，另被告辛○○部分僅係收受自被告戊○○交付之二十九萬八千元賄款，
    亦無實據可證收取款項業已有發放交付與投票權人約其投票
    與被告壬○○之情事，是本件因尚無實據可證確已有投票權
    人業已收受賄款，僅可認係在預備階段，公訴人認業已既遂
    ，尚有誤會。惟渠等共同預備對於有投票權之人交付賄賂，
    而約其投票權為一定之行使至為明確。被告六人犯行洵堪認
    定，應予依法論科。
六、按公職人員選舉罷免法業於九十四年十一月三十日修正公布
    ，該法第九十條之一第二項預備行賄罪部分，修正前後之法
    定刑均為「一年以下有期徒刑」，法定刑並無不同，依刑法
    第二條第一項前段規定，應適用公職人員選舉罷免法第九十
    條之一第二項規定論處。核被告所為，均係犯公職人員選舉
    罷免法第九十條之一第二項之預備對於有投票權之人，交付
    賄賂，而約其投票權為一定之行使罪。又公訴人認被告丁○○、己○○、戊○○、乙○○、壬○○係犯公職人員選舉罷
    免法第九十條之一對於有投票權之人交付賄賂罪云云，惟本
    件犯行並無實據可證賄賂業已交付予投票權人，至多僅可證
    明尚在預備階段，公訴人認賄賂業已交付，尚有誤會。又被
    告辛○○係共同犯罪意思自被告戊○○處取得二十九萬八千
    元伺後欲向里民賄，惟未及交付即遭查獲，其係本件預備犯
    之共犯，而交付受賄賂約其投票權一定之行使之對象，已如
    前述，公訴人認被告辛○○係犯刑法第一百四十三條有投票
    權之人收受賄賂罪云云，亦有誤會，惟基本社會事實相同，
    起訴法條應予變更。被告壬○○、丁○○、戊○○、乙○○
    、辛○○及不詳姓名年籍交付款項之成年男子間就預備對於
    有投票權之人，交付賄賂，而約其投票權為一定行使之犯行
    間；各有犯意聯絡、行為分擔，均為共同正犯。被告乙○○
    前於九十年間因洩密罪，經本院於九十一年十二月二十四日
    判處有期徒刑二月確定，於九十二年二月二十五日易科罰金
    執行完畢一節，業據本院調閱臺灣臺中地方法院檢察署九十
    二年度執字第一五五三號案卷屬實，其於有期徒刑執行完畢
    後五年內再犯本件有期徒刑以上之罪，為累犯，應加重其刑
    。被告丁○○、己○○、戊○○就所犯上開預備行賄犯行，
    曾於偵查中自白犯行，並因而查獲候選人壬○○為共犯，應
    依公職人員選舉罷免法第九十條之一第五項後段規定減輕其
    刑。爰審酌賄選破壞選舉之公平，敗壞選舉風氣，被告壬○○、丁○○、戊○○、乙○○均係現任或曾任地方意代表，
    而被告林耀前為人師表，身居被告壬○○競選總幹事，另被
    告辛○○擔任基層里長，竟不思正途，為求被告壬○○勝選
    預備行賄，有關賄款之集中分裝均在被告丁○○住處所為，
    且被告己○○、戊○○等人均至被告丁○○住處領款以待交
    付投票權人，而被告壬○○身為候選人捨正道而不由，居幕
    後主導賄選情事，被告乙○○在場與被告丁○○共同記載里
    名、金額以利行賄，參與程度非重，另被告辛○○因係里長
    ，受被告戊○○之託收取賄賂以圖交付投票權人，情節非重
    ，且事後主動交付取得款項扣案，尚非至惡，而被告丁○○
    、己○○、戊○○三人坦認犯行，亦有悔意，犯後態度良好
    ，另被告壬○○、乙○○全盤否認犯行，未見有何悔意，又
    被告辛○○坦承自戊○○處取得二十九萬八千元之事實並主
    動交出扣案，雖未坦白認過，然犯後態度尚非不佳等一切情
    狀，分別量處如主文所示之刑，並均諭知易科罰金之折算標
    準並均依公職人員選舉罷免法第九十八條第三項、刑法第三
    十七條第二項規定，分別宣告褫奪公權如主文所示，以資懲
    儆。又公訴人雖請求依選舉罷免法第九十條之一第五項對被
    告丁○○、己○○、戊○○免除其刑之判決，惟本件預備賄
    選金額甚鉅，敗壞選風，且被告丁○○住處猶供分派賄款之
    場所，並由被告丁○○負責連絡其共犯到場取款以待交付椿
    腳及投票權人，其立於本件犯行樞紐地位，被告己○○更係
    被告壬○○之競選總幹事，被告戊○○為鎮民代表，未能以
    身作則，端正基層選風，從事賄選犯行，然幸經檢警及調查
    人員破獲，事後被告丁○○、己○○、戊○○三人雖有白自
    ，且經本院減輕其刑，然本院認被告丁○○、己○○、戊○○尚不宜逕予免刑之寬典，併此敘明。
七、末按公職人員選舉罷免法第九十條之一第三項規定：預備或
    用以行求期約或交付之賄賂，不問屬於犯人與否，沒收之，
    係刑法第三十八條第一項第二款、第三項但書之特別規定，
    採義務沒收主義，除非證明確已滅失，否則不問屬於犯人與
    否，均應宣告沒收，不以當場查獲扣押者為限。而扣案之現
    金其中在被告己○○住處車上搜獲三十二萬九千元、四十萬
    元、三十八萬三千元、六十四萬一千元；被告戊○○住處查
    獲三十萬元、一百十五萬八千元；另被告辛○○提出之二十
    九萬八千元，係預備交付之賄賂，自應依公職人員選舉罷免
    法第九十條之一第三項規定，併予宣告沒收。又被告己○○
    住處搜索查獲紙袋四袋及其上附貼粉紅色字條、黑色手提袋
    一個及被告戊○○住處查獲紙袋一個、其上裝訂有文字之粉
    紅色紙條之紙袋一個，及被告辛○○於偵訊時主動交付與檢
    察官扣案賄款上綁附之橡皮筋一條，係被告等人所有且供犯
    罪預備之物，應依刑法第三十八條第一項第二款沒收之。
據上論斷，應依刑事訴訟法第二百九十九條第一項前段、第三百
條，修正前公職人員選舉罷免法第九十條之一第一項、公職人員
選舉罷免法第九十條之一第二項、第三項、第五項後段、第九十
八條第三項，刑法第十一條、第二條第一項前段、但書、第二十
八條、第四十一條第一項前段、第三十七條第二項、第三十八條
第一項第二款，罰金罰鍰提高標準條例第二條，判決如主文。
本案經檢察官楊忠城到庭執行職務。
中    華    民    國    95    年    5     月    12    日
                  刑事第十四庭  審判長法  官  楊真明
                                      法  官  黃渙文
                                      法  官  陳  葳
上正本證明與原本無異。
如不服本判決，應於收受本判決後十日內向本院提出上訴書狀，
其未敘述上訴理由者，並得於提起上訴後十日內向本院補提理由
書狀（均須按他造當事人之人數附繕本）「切勿逕送上級法院」
。
                                      書記官  張雅如
中    華    民    國    95    年    5    月    15    日
附錄法條：
公職人員選舉罷免法第九十條之一：
對於有投票權之人，行求期約或交付賄賂或其他不正利益，而約
其不行使投票權或為一定之行使者，處五年以下有期徒刑，得併
科新台幣四十萬元以上四百萬元以下罰金。
預備犯前項之罪者，處一年以下有期徒刑。
預備或用以行求期約或交付之賄賂，不問屬於犯人與否，沒收之
。
犯第一項或第二項之罪，於犯罪後六個月內自首者，減輕或免除
其刑；因而查獲候選人為共犯者免除其刑。
犯第一項或第二項之罪，在偵查中自白者，減輕其刑；因而查獲
候選人為共犯者，減輕或免除其刑。
附表：
一、被告己○○住處搜索查獲：
  (一)賄款：
    (1)三十二萬九千元。
    (2)四十萬元。
    (3)三十八萬三千元。
    (4)六十四萬一千元。
  (二)紙袋四袋及其上附貼粉紅色字條。
  (三)黑色手提袋一個。
二、被告戊○○住處查獲：
  (一)賄款：
    (1)三十萬元。
    (2)一百十五萬八千元。
  (二)紙袋一個、其上裝訂有記載「榔、3055X330、0000000 、
    150000、0000000」文字粉紅色紙條之紙袋一個。
三、被告辛○○於偵訊時主動交付扣案：
  (一)賄款：二十九萬八千元。
  (二)橡皮筋一條。


司法院資訊處製作；財團法人民間司法改革基金會備份。
